ACORDAO-COMPLETO-2457318

ACÓRDÃO 9295/2021 ATA 25/2021 - SEGUNDA CÂMARA

VISTOS, relatados e discutidos estes autos de tomada de contas especial instaurada pela Financiadora de Estudos e Projetos (Finep) em desfavor da Techresult Soluções em Tecnologia da Informação Ltda., além de Flávio de Andrade Neto e Marcelo D Ávila de Pauli como então sócios administradores na aludida empresa, diante, originalmente, da omissão no dever de prestar contas dos recursos federais repassados no bojo do Contrato de Subvenção Econômica 03.10.0346.00 destinado ao projeto intitulado como "Sistema de autenticação protegido" sob o valor total de R$ 3.121.920,00, por meio do aporte de R$ 2.460.520,00 em recursos federais e R$ 661.400,00 em recursos da contrapartida, tendo a vigência do ajuste sido estipulada para o período de 9/7/2010 a 9/7/2013;
ACORDAM os Ministros do Tribunal de Contas da União, reunidos na Sessão da 2ª Câmara, ante as razões expostas pelo Relator, em:
9.1. declarar a revelia da Techresult Soluções em Tecnologia da Informação Ltda., além de Flávio de Andrade Neto e Marcelo D Ávila de Pauli, nos termos do art. 12, § 3º, da Lei n.º 8.443, de 1992;
9.2. julgar irregulares as contas da Techresult Soluções em Tecnologia da Informação Ltda., além de Flávio de Andrade Neto e Marcelo D Ávila de Pauli, nos termos dos arts. 16, III, alíneas "b" e "c", com o § 2º, "b", e 19, caput, 23, III, da Lei n.º 8.443, de 1992, para condená-los, solidariamente, ao pagamento do correspondente débito, com a atualização monetária e os juros de mora calculados desde as datas informadas até o efetivo recolhimento, fixando-lhes o prazo de 15 (quinze) dias, contados da notificação, para que comprovem perante o Tribunal, nos termos do art. 214, III, "a", do RITCU, o recolhimento da referida dívida em favor do Fundo Nacional de Desenvolvimento Científico e Tecnológico, na forma da legislação em vigor, sob as seguintes condições:
	Data de Ocorrência
	Valor Original (em R$) 

	27/4/2011
	321.940,00

	29/4/2011
	130.818,00

	13/7/2010
	596.310,00

9.3. aplicar em desfavor da Techresult Soluções em Tecnologia da Informação Ltda., além de Flávio de Andrade Neto e Marcelo D Ávila de Pauli, individualmente, a multa prevista no art. 57 da Lei n.º 8.443, de 1992, sob o valor de R$ 250.000,00 (duzentos e cinquenta mil reais) , fixando-lhes o prazo de 15 (quinze) dias, contados da notificação, para que comprovem, perante o Tribunal, nos termos do art. 214, III, "a", do RITCU, o recolhimento da referida dívida ao Tesouro Nacional, com a devida atualização monetária, na forma da legislação em vigor;
9.4. autorizar, caso requerido, nos termos do art. 26 da Lei n.º 8.443, de 1992, e do art. 217 do RITCU, o parcelamento das dívidas fixadas por este Acórdão em até 36 (trinta e seis) parcelas mensais e sucessivas, com a devida atualização monetária e os correspondentes acréscimos legais, esclarecendo aos responsáveis que a falta de pagamento de qualquer parcela importará no vencimento antecipado do saldo devedor, sem prejuízo das demais medidas legais;
9.5. autorizar, desde logo, a cobrança judicial das dívidas fixadas por este Acórdão, nos termos do art. 28, II, da Lei n.º 8.443, de 1992, diante do não atendimento à notificação, informando que, como a malsinada irregularidade configuraria, para além da omissão no dever de prestar contas, a eventual conduta dolosa no sentido de efetivamente assumir o risco de facilitar, permitir ou concorrer para que pessoa física ou jurídica privada incorpore ou utilize rendas, verbas ou valores integrantes do acervo patrimonial da administração pública, sem a observância das formalidades legais ou regulamentares aplicáveis, resultando no eventual ilícito doloso de improbidade administrativa causador do aludido prejuízo ao erário, nos termos, por exemplo, do art. 10, I e II, além do art. 11, VI, da Lei n.º 8.429, de 1992, a eventual prescrição da ação de ressarcimento ao erário também não subsistiria, estando esse entendimento em plena consonância com a jurisprudência fixada pelo STF no bojo do RE 852.475-SP, com o trânsito em julgado a partir de 6/12/2019, diante da Tese de Repercussão Geral n.º 897; e
9.6. enviar a cópia do presente Acórdão, com o Relatório e a Proposta de Deliberação, à Procuradoria da República no Estado do Paraná, nos termos do § 3º do art. 16 da Lei n.º 8.443, de 1992, para o ajuizamento das ações civis e penas cabíveis.

Trata-se de tomada de contas especial instaurada pela Financiadora de Estudos e Projetos (Finep) em desfavor da Techresult Soluções em Tecnologia da Informação Ltda., além de Flávio de Andrade Neto e Marcelo D Ávila de Pauli, como então sócios administradores na aludida empresa, diante, originalmente, da omissão no dever de prestar contas dos recursos federais repassados no bojo do Contrato de Subvenção Econômica 03.10.0346.00 destinado ao projeto intitulado como Sistema de autenticação protegido sob o valor total de R$ 3.121.920,00, por meio do aporte de R$ 2.460.520,00 em recursos federais e R$ 661.400,00 em recursos da contrapartida, tendo a vigência do ajuste sido estipulada para o período de 9/7/2010 a 9/7/2013.

Segunda Câmara

Financiadora de Estudos e Projetos (Finep).

3. Responsáveis: Techresult Soluções em Tecnologia da Informação Ltda. (CNPJ 06.001.902/0001-29), Flávio de Andrade Neto (CPF XXX.307.619-XX) e Marcelo D Ávila de Pauli (CPF XXX.929.409-XX).

13.1. Ministros presentes: Bruno Dantas (Presidente), Aroldo Cedraz e Raimundo Carreiro.
13.2. Ministro-Substituto convocado: Marcos Bemquerer Costa.
13.3. Ministro-Substituto presente: André Luís de Carvalho (Relator).

ANDRÉ DE CARVALHO

Trata-se de tomada de contas especial instaurada pela Financiadora de Estudos e Projetos (Finep) em desfavor da Techresult Soluções em Tecnologia da Informação Ltda., além de Flávio de Andrade Neto e Marcelo D Ávila de Pauli como então sócios administradores na aludida empresa, diante, originalmente, da omissão no dever de prestar contas dos recursos federais repassados no bojo do Contrato de Subvenção Econômica 03.10.0346.00 destinado ao projeto intitulado como "Sistema de autenticação protegido" sob o valor total de R$ 3.121.920,00, por meio do aporte de R$ 2.460.520,00 em recursos federais e R$ 661.400,00 em recursos da contrapartida, tendo a vigência do ajuste sido estipulada para o período de 9/7/2010 a 9/7/2013.
2.	Após a análise final do feito, a Auditora Federal Lisie Alves da Cunha Campanaro lançou o seu parecer conclusivo à Peça 65, com a anuência dos dirigentes da Secex-TCE (Peças 66 e 67) , nos seguintes termos:
	" (...) HISTÓRICO
2. Em 8/1/2019, com fundamento na IN/TCU 71/2012, alterada pela IN/TCU 76/2016 e DN/TCU 155/2016, o dirigente da instituição Financiadora de Estudos e Projetos autorizou a instauração da tomada de contas especial (peça 22) . O processo foi registrado no sistema e-TCE com o número 39/2019.
3. O Contrato de Subvenção Econômica 03.10.0346.00 foi firmado no valor de R$ 3.121.920,00, sendo R$ 2.460.520,00 à conta do concedente e R$ 661.400,00 referentes à contrapartida do convenente. Teve vigência de 9/7/2010 a 9/7/2013, com prazo para apresentação da prestação de contas em 5/1/2014. Os repasses efetivos da União totalizaram R$ 1.049.068,00 (peça 24) .
4. A prestação de contas e complementações enviadas foram analisadas por meio dos documentos constantes nas peças 8, 11 e 21. O fundamento para a instauração da Tomada de Contas Especial, conforme consignado na matriz de responsabilização elaborada pelo tomador de contas, foi a constatação da seguinte irregularidade: 
'Omissão no dever de prestar contas técnica final, não comprovação do alcance dos objetivos pactuados e não comprovação da restituição dos recursos transferidos em virtude da não comprovação da execução física do objeto.'
5. Os responsáveis arrolados na fase interna foram devidamente comunicados e, diante da ausência de justificativas suficientes para elidir a irregularidade e da não devolução dos recursos, instaurou-se a tomada de contas especial.
6. No relatório (peça 44) , o tomador de contas concluiu que o prejuízo importaria no valor original de R$ 1.049.068,00, imputando-se a responsabilidade à Techresult Soluções em Tecnologia da Informação Ltda, na condição de contratado, Flávio de Andrade Neto, Sócio administrador, no período de 18/12/2009 até o momento, na condição de dirigente e Marcelo D Avila de Pauli, Sócio administrador, no período de 18/12/2009 até o momento, na condição de dirigente. 
7. Em 26/7/2019, a Controladoria-Geral da União emitiu o relatório de auditoria (peça 45) , em concordância com o relatório do tomador de contas. O certificado de auditoria e o parecer do dirigente do órgão de controle interno concluíram pela irregularidade das presentes contas (peças 46 e 47) .
8. Em 8/8/2019, o ministro responsável pela área atestou haver tomado conhecimento das conclusões contidas no relatório e certificado de auditoria, bem como do parecer conclusivo do dirigente do órgão de controle interno, manifestando-se pela irregularidade das contas, e determinou o encaminhamento do processo ao Tribunal de Contas da União (peça 48) .
9. Na instrução de citação (peça 50) , foram analisados os pressupostos de procedibilidade da TCE quanto à apreciação do prejuízo ao contraditório e ampla defesa, bem como ao valor de sua constituição. Foi verificada, ainda, a existência de outros débitos nos sistemas do TCU com os mesmos responsáveis. Nesse contexto, a TCE foi considerada devidamente constituída e em condição de instrução.
10. Ainda na instrução inicial, analisando-se os documentos nos autos, concluiu-se pela necessidade de realização de citação para a irregularidade adiante:
Irregularidade: não comprovação da execução física do objeto do Contrato de Subvenção Econômica 03.10.0346.00 (peça 3) firmado entre o Fundo Nacional de Desenvolvimento Científico e Tecnológico e Techresult Soluções em Tecnologia da Informação Ltda. e que tinha por objeto o instrumento descrito como 'Sistema de Autenticação protegido' em face do não envio do relatório técnico final.
Evidências da irregularidade: documentos técnicos presentes nas peças 1, 25, 3, 5 e 20.
Normas infringidas: Cláusula Sexta, Item 2, Cláusula Sétima, Item 2, alíneas 'a' e 'h', Cláusula Nona, Item 3, e Cláusula Décima Terceira, item 1, alínea 'a' e 'b', do Contrato de Subvenção Econômica 03.10.0346.00 e o art. 8° da Lei 8.443/92.
Débitos:
	Data de ocorrência
	Valor histórico (R$) 

	27/4/2011
	321.940,00

	29/4/2011
	130.818,00

	13/7/2010
	596.310,00

	Valor atualizado do débito (sem juros) em 24/8/2020: R$ 1.764.035,12
Cofre credor: Fundo Nacional de Desenvolvimento Científico e Tecnológico.
Responsável: Techresult Soluções em Tecnologia da Informação Ltda (CNPJ 06.001.902/0001-29) .
Conduta: não apresentar o relatório técnico final previsto no termo do contrato de subvenção econômica, cujo prazo se encerrou em 5/1/2014. 
Nexo de causalidade: a não apresentação do relatório técnico impediu a comprovação da execução física do objeto do contrato de subvenção econômica 03.10.0346.00. 
Culpabilidade: não há excludentes de ilicitude, de culpabilidade e de punibilidade; é razoável supor que o administrador responsável pela pessoa jurídica tinha consciência da ilicitude de sua conduta; era exigível conduta diversa da praticada, qual seja, apresentar o relatório técnico final na forma e prazo legais.
Responsável: Flávio de Andrade Neto (CPF: XXX.307.619-XX) .
Conduta: não apresentar o relatório técnico final previsto no termo do contrato de subvenção econômica, cujo prazo se encerrou em 5/1/2014. 
Nexo de causalidade: a não apresentação do relatório técnico impediu a comprovação da execução física do objeto do contrato de subvenção econômica 03.10.0346.00. 
Culpabilidade: não há excludentes de ilicitude, de culpabilidade e de punibilidade; é razoável supor que o administrador responsável pela pessoa jurídica tinha consciência da ilicitude de sua conduta; era exigível conduta diversa da praticada, qual seja, apresentar o relatório técnico final na forma e prazo legais.
Responsável: Marcelo D Avila de Pauli (CPF: XXX.929.409-XX) .
Conduta: não apresentar o relatório técnico final previsto no termo do contrato de subvenção econômica, cujo prazo se encerrou em 5/1/2014.
Nexo de causalidade: a não apresentação do relatório técnico impediu a comprovação da execução física do objeto do contrato de subvenção econômica 03.10.0346.00. 
Culpabilidade: não há excludentes de ilicitude, de culpabilidade e de punibilidade; é razoável supor que o administrador responsável pela pessoa jurídica tinha consciência da ilicitude de sua conduta; era exigível conduta diversa da praticada, qual seja, apresentar o relatório técnico final na forma e prazo legais.
11. Após os pronunciamentos favoráveis da Subunidade e Unidade (peças 51 e 52) , e em cumprimento ao Despacho do Ministro-Substituto André Luís de Carvalho (peça 53) , foram promovidas as citações dos Srs. Flávio de Andrade Neto e Marcelo D´Ávila de Pauli, bem como da empresa Techresult Soluções em Tecnologia da Informação Ltda., mediante os ofícios 48605, 48606 e 48608/2020-Seproc, com ciências de recebimento acostadas às peças 60 a 62. Assim, apesar de ter havido ciências dos expedientes, os quais foram encaminhados aos endereços apurados na base da Receita Federal (peças 54 a 56) , os responsáveis não atenderam às citações e não se manifestaram quanto às irregularidades verificadas.
ANÁLISE DOS PRESSUPOSTOS DE PROCEDIBILIDADE DA IN/TCU 71/2012
Apreciação do Prejuízo ao Contraditório e Ampla Defesa
12. Verifica-se que não houve o transcurso de mais de dez anos desde o fato gerador sem que tenha havido a notificação dos responsáveis pela autoridade administrativa federal competente (art. 6º, inciso II, c/c art. 19 da IN/TCU 71/2012, modificada pela IN/TCU 76/2016) , uma vez que o fato gerador da irregularidade sancionada ocorreu em 6/1/2014, e os responsáveis foram notificados sobre a irregularidade pela autoridade administrativa competente conforme abaixo:
12.1. Techresult Soluções Em Tecnologia da Informação Ltda, por meio do edital acostado à peça 36, publicado em 21/1/2019.
12.2. Flávio de Andrade Neto, por meio do ofício acostado à peça 32, recebido em 15/1/2019, conforme AR (peça 33) .
12.3. Marcelo D Avila de Pauli, por meio do ofício acostado à peça 34, recebido em 14/1/2019, conforme AR (peça 35) .
Valor de Constituição da TCE 	
13. Verifica-se, ainda, que o valor atualizado do débito apurado (sem juros) em 1/1/2017 é de R$ 1.576.158,03, portanto superior ao limite mínimo de R$ 100.000,00, na forma estabelecida conforme os arts. 6º, inciso I, e 19 da IN/TCU 71/2012, modificada pela IN/TCU 76/2016. 
OUTROS DÉBITOS NOS SISTEMAS DO TCU COM OS MESMOS RESPONSÁVEIS
14. Informa-se que não foi encontrado débito imputável aos responsáveis em outros processos no Tribunal.
15. Informa-se que foi encontrado débito imputável aos responsáveis no banco de débitos existente no sistema e-TCE:
	Responsável
	Débitos inferiores

	Techresult Soluções em Tecnologia da Informação Ltda.
	76/2020 (R$ 32.012,56) - Dano inferior ao limite de instauração da TCE cadastrado

	Flávio de Andrade Neto
	76/2020 (R$ 32.012,56) - Dano inferior ao limite de instauração da TCE cadastrado

	Marcelo D Avila de Pauli
	76/2020 (R$ 32.012,56) - Dano inferior ao limite de instauração da TCE cadastrado

	11. A tomada de contas especial está, assim, devidamente constituída e em condição de ser instruída.
EXAME TÉCNICO
Da validade das notificações:
12. Preliminarmente, cumpre tecer breves considerações sobre a forma como são realizadas as comunicações processuais no TCU. A esse respeito, destacam-se o art. 179, do Regimento Interno do TCU (Resolução 155, de 4/12/2002) e o art. 4º, inciso III, § 1º, da Resolução TCU 170, de 30 de junho de 2004, in verbis:
'Art. 179. A citação, a audiência ou a notificação, bem como a comunicação de diligência, far-se-ão:
I - mediante ciência da parte, efetivada por servidor designado, por meio eletrônico, fac-símile, telegrama ou qualquer outra forma, desde que fique confirmada inequivocamente a entrega da comunicação ao destinatário;
II - mediante carta registrada, com aviso de recebimento que comprove a entrega no endereço do destinatário;
III - por edital publicado no Diário Oficial da União, quando o seu destinatário não for localizado
 (...) 
Art. 3º As comunicações serão dirigidas ao responsável, ou ao interessado, ou ao dirigente de órgão ou entidade, ou ao representante legal ou ao procurador constituído nos autos, com poderes expressos no mandato para esse fim, por meio de:
I - correio eletrônico, fac-símile ou telegrama;
II - servidor designado;
III - carta registrada, com aviso de recebimento;
IV - edital publicado no Diário Oficial da União, quando o seu destinatário não for localizado, nas hipóteses em que seja necessário o exercício de defesa.
Art. 4º. Consideram-se entregues as comunicações:
I - efetivadas conforme disposto nos incisos I e II do artigo anterior, mediante confirmação da ciência do destinatário;
II - realizadas na forma prevista no inciso III do artigo anterior, com o retorno do aviso de recebimento, entregue comprovadamente no endereço do destinatário;
III - na data de publicação do edital no Diário Oficial da União, quando realizadas na forma prevista no inciso IV do artigo anterior.
§ 1º O endereço do destinatário deverá ser previamente confirmado mediante consulta aos sistemas disponíveis ao Tribunal ou a outros meios de informação, a qual deverá ser juntada ao respectivo processo.
 (...) '
13. Bem se vê, portanto, que a validade da citação via postal não depende de que o aviso de recebimento seja assinado pelo próprio destinatário da comunicação, o que dispensa, no caso em tela, a entrega do AR em 'mãos próprias'. A exigência da norma é no sentido de o Tribunal verificar se a correspondência foi entregue no endereço correto, residindo aqui a necessidade de certeza inequívoca.
14. Não é outra a orientação da jurisprudência do TCU, conforme se verifica dos julgados a seguir transcritos:
'São válidas as comunicações processuais entregues, mediante carta registrada, no endereço correto do responsável, não havendo necessidade de que o recebimento seja feito por ele próprio (Acórdão 3648/2013-TCU-Segunda Câmara, Relator Ministro JOSÉ JORGE) ;
É prescindível a entrega pessoal das comunicações pelo TCU, razão pela qual não há necessidade de que o aviso de recebimento seja assinado pelo próprio destinatário. Entregandose a correspondência no endereço correto do destinatário, presume-se o recebimento da citação. (Acórdão 1019/2008-TCU-Plenário, Relator Ministro BENJAMIN ZYMLER) ;
As comunicações do TCU, inclusive as citações, deverão ser realizadas mediante Aviso de Recebimento - AR, via Empresa Brasileira de Correios e Telégrafos, bastando para sua validade que se demonstre que a correspondência foi entregue no endereço correto. (Acórdão 1526/2007-TCU-Plenário, Relator Ministro AROLDO CEDRAZ) .'
15. A validade do critério de comunicação processual do TCU foi referendada pelo Supremo Tribunal Federal, nos termos do julgamento do MS-AgR 25.816/DF, por meio do qual se afirmou a desnecessidade da ciência pessoal do interessado, entendendo-se suficiente a comprovação da entrega do 'AR' no endereço do destinatário:
'Ementa: agravo regimental. Mandado de segurança. Desnecessidade de intimação pessoal das decisões do tribunal de contas da união. art. 179 do regimento interno do TCU. Intimação do ato impugnado por carta registrada, iniciado o prazo do art. 18 da lei nº 1.533/51 da data constante do aviso de recebimento. Decadência reconhecida. Agravo improvido.
O envio de carta registrada com aviso de recebimento está expressamente enumerado entre os meios de comunicação de que dispõe o Tribunal de Contas da União para proceder às suas intimações.
O inciso II do art. 179 do Regimento Interno do TCU é claro ao exigir apenas a comprovação da entrega no endereço do destinatário, bastando o aviso de recebimento simples. 
Da revelia dos responsáveis Marcelo D Avila de Pauli (CPF: XXX.929.409-XX) , Flávio de Andrade Neto (CPF: XXX.307.619-XX) e Techresult Solucoes Em Tecnologia da Informação Ltda (CNPJ 06.001.902/0001-29) '
16. No caso vertente, a citação de cada um dos responsáveis se deu em endereços constantes nos sistemas CPF e CNPJ da Receita (peça 52) . A entrega dos ofícios citatórios nesses endereços ficou comprovada conforme detalhamento no item 11, acima.
22. Nos processos do TCU, a revelia não leva à presunção de que seriam verdadeiras todas as imputações levantadas contra os responsáveis, diferentemente do que ocorre no processo civil, em que a revelia do réu opera a presunção da verdade dos fatos narrados pelo autor (Acórdão 1009/2018-TCU-Plenário, Relator: BRUNO DANTAS; 2369/2013-TCU-Plenário, Relator: BENJAMIN ZYMLER e 2449/2013-TCU-Plenário, Relator: BENJAMIN ZYMLER) . Dessa forma, a avaliação da responsabilidade do agente não pode prescindir da prova existente no processo ou para ele carreada. 
23. Transcorrido o prazo regimental fixado e mantendo-se inertes, os responsáveis podem ser considerados revéis, dando-se prosseguimento ao processo, de acordo com o art. 12, § 3º, da Lei 8.443/1992. 	Pois bem. Ao não apresentar defesa, os responsáveis deixaram de produzir prova da regular aplicação dos recursos sob sua responsabilidade, em afronta às normas que impõem aos gestores públicos a obrigação legal de, sempre que demandados pelos órgãos de controle, apresentar os documentos que demonstrem a correta utilização das verbas públicas, a exemplo do contido no art. 93 do Decreto-Lei 200/67: 'Quem quer que utilize dinheiros públicos terá de justificar seu bom e regular emprego na conformidade das leis, regulamentos e normas emanadas das autoridades administrativas competentes.' 
24. Mesmo as alegações de defesa não tendo sido apresentadas, considerando o princípio da verdade real que rege esta Corte, procurou-se buscar, em manifestações dos responsáveis na fase interna desta Tomada de Contas Especial, se havia algum argumento que pudesse ser aproveitado a seu favor. Contudo, tal providência mostrou-se infrutífera, pois, tanto na fase interna quanto aqui no Tribunal, os responsáveis não apresentaram resposta de forma a sanear a irregularidade em destaque.
25. Configurada revelia frente às citações deste Tribunal e inexistindo comprovação da boa e regular aplicação dos recursos, não resta alternativa senão dar seguimento ao processo proferindo julgamento sobre os elementos até aqui presentes, que conduzem à definitiva irregularidade das contas dos respectivos responsáveis. 
26. Consoante registrado no item 18.1.1.2 da instrução precedente, embora conste do Relatório de TCE a informação de que foi enviada a prestação de contas financeira final (peça 21) , não há nos autos documentação comprobatória, como extratos bancários e notas fiscais emitidas, de forma a impossibilitar a comprovação da boa e regular aplicação dos gastos executados no âmbito do contrato.
27. Cabe ao convenente comprovar a correta execução física de todos os itens previstos no plano de trabalho e, como restou caracterizada a não comprovação da execução física do objeto do referido contrato, também se verificou a não comprovação da boa e regular aplicação dos recursos objeto deste processo.
28. A execução física não foi comprovada devido (peças 10-11) à não apresentação de informações sobre as seguintes 'metas físicas' previstas no plano de trabalho aprovado pela Finep para o período de março/2011 a junho/2012: implantação do protótipo em cases reais; estabilização; produtação; protótipo e testes; PCI e testes de campo; gabinete e prototipação rápida; testes de ajustes mecânicos e moldes; injeção e ajustagem. 
29. Diante da ausência de tais informações, não se mostra possível atestar que o desenvolvimento técnico realizado teve serventia social. 
30. Nesse diapasão, cabe ressaltar que é pacífica a jurisprudência deste Tribunal no sentido de que compete ao gestor o ônus de provar a aplicação regular dos recursos que lhe foram confiados (Acórdão 974/2018-TCU-Plenário (Relator: Bruno Dantas) , 511/2018-Plenário (Relator: Aroldo Cedraz) , 3875/2018-Primeira Câmara (Relator: Vital Do Rêgo) , 1983/2018-Primeira Câmara (Relator: Bruno Dantas) , 1294/2018-Primeira Câmara (Relator: Bruno Dantas) , 3200/2018-Segunda Câmara (Relator: Aroldo Cedraz) , 2512/2018-Segunda Câmara (Relator: Aroldo Cedraz) , 2384/2018-Segunda Câmara (Relator: José Múcio Monteiro) , 2014/2018-Segunda Câmara (Relator: Aroldo Cedraz) , 901/2018-Segunda Câmara (Relator: José Múcio Monteiro) , entre outros) .
31. Da mesma forma, conforme consta da Súmula 286, a pessoa jurídica de direito privado destinatária de transferências voluntárias de recursos federais feitas com vistas à consecução de uma finalidade pública responde solidariamente com seus administradores pelos danos causados ao erário na aplicação desses recursos.
32. No tocante à aferição quanto à ocorrência de boa-fé na conduta dos responsáveis, conforme determina o § 2º do art. 202 do Regimento Interno do TCU, em se tratando de processo em que as partes interessadas não se manifestaram acerca das irregularidades imputadas, não há elementos para que se possa efetivamente reconhecê-la, podendo este Tribunal, desde logo, proferir o julgamento de mérito pela irregularidade das contas, nos termos do § 6º do mesmo artigo do normativo citado (Acórdão 2064/2011-TCU-Primeira Câmara, de relatoria do Ministro Ubiratan Aguiar; 6182/2011-TCU-1ª Câmara, de relatoria do Ministro-Substituto Weder de Oliveira; 4072/2010- TCU-1ª Câmara, de relatoria do Ministro Valmir Campelo; 1189/2009-TCU-1ª Câmara, de relatoria do Ministro-Substituto Marcos Bemquerer; 731/2008-TCU-Plenário, de relatoria do Ministro Aroldo Cedraz; 1917/2008-TCU-2ª Câmara, de relatoria do Ministro-Substituto Augusto Sherman) . 
33. Por fim, considerando que as multas aplicadas pelo TCU possuem natureza sancionatória, estando sujeitas à prescrição da pretensão punitiva, e, uma vez que há intenção de aplicar a multa proporcional ao débito prevista no art. 57 da Lei 8.443/1992, a prescrição, que ocorre em dez anos, deve ser aferida neste processo. O fato gerador da irregularidade sancionada ocorreu em 6/1/2014 e o despacho do Ministro-Relator que autorizou a citação se deu em 4/9/2020, portanto, menos de dez anos da sua ocorrência. Assim, é possível observar que não ocorreu a prescrição da pretensão punitiva, razão pela qual será proposta a aplicação da multa do art. 57 da Lei 8.443/1992 aos responsáveis. 
CONCLUSÃO
34. Em face da análise promovida na seção 'Exame Técnico' c/c a instrução de peça 50, verifica-se que os responsáveis Techresult Soluções em Tecnologia da Informação Ltda. (CNPJ 06.001.902/0001-29) , Flávio de Andrade Neto (CPF: XXX.307.619-XX) e Marcelo D Avila de Pauli (CPF: XXX.929.409-XX) não lograram comprovar a boa e regular aplicação dos recursos. Instados a se manifestar, optaram pelo silêncio, configurando a revelia, nos termos do §3º, do art. 12, da Lei 8.443/1992. Ademais, inexistem nos autos elementos que demonstrem a boa-fé dos responsáveis ou a ocorrência de outras excludentes de culpabilidade.
35. Verifica-se também que não houve a prescrição da pretensão punitiva, conforme análise já realizada.
36. Diante da revelia dos responsáveis e inexistindo nos autos elementos que permitam concluir pela ocorrência de boa-fé ou de outros excludentes de culpabilidade em suas condutas, propõe-se que suas contas sejam julgadas irregulares, nos termos do art. 202, § 6º, do Regimento Interno do TCU, condenando-os em débito, com a aplicação da multa prevista no art. 57 da Lei 8.443/1992, haja vista não ter havido a prescrição da pretensão punitiva.
PROPOSTA DE ENCAMINHAMENTO
37. Diante do exposto, submetem-se os autos à consideração superior, propondo:
37.1 considerar revéis os responsáveis Marcelo D Avila de Pauli (CPF: XXX.929.409-XX) , Flávio de Andrade Neto (CPF: XXX.307.619-XX) e Techresult Soluções em Tecnologia da Informação Ltda (CNPJ: 06.001.902/0001-29) , para todos os efeitos, dando-se prosseguimento ao processo, com fulcro no art. 12, § 3º, da Lei 8.443/1992;
37.2 com fundamento nos arts. 1º, inciso I, 16, inciso III, alínea 'c', e § 1º da Lei 8.443/1992 c/c os arts. 19 e 23, inciso III, da mesma Lei, e com arts. 1º, inciso I, 209, incisos I e III, 210 e 214, inciso III, do Regimento Interno, que sejam julgadas irregulares as contas dos Srs. Marcelo D Avila de Pauli (CPF: XXX.929.409-XX) , Flávio de Andrade Neto (CPF: XXX.307.619-XX) e Techresult Soluções em Tecnologia da Informação Ltda (CNPJ: 06.001.902/0001-29) , imputando-lhes, solidariamente, débito pelas quantias a seguir especificadas, com a fixação do prazo de quinze dias, a contar da notificação, para comprovarem, perante o Tribunal (art. 214, inciso III, alínea 'a', do Regimento Interno) , o recolhimento da dívida aos cofres do Fundo Nacional de Desenvolvimento Científico e Tecnológico, atualizada monetariamente e acrescida dos juros de mora, calculados a partir das datas discriminadas, até a data do recolhimento, na forma prevista na legislação em vigor abatendo-se, na oportunidade, os valores já ressarcidos;
	Data de ocorrência
	Valor Original (R$) 

	27/4/2011
	321.940,00

	29/4/2011
	130.818,00

	13/7/2010
	596.310,00

37.3 aplicar, individualmente, aos responsáveis Marcelo D Avila de Pauli (CPF: XXX.929.409-XX) , Flávio de Andrade Neto (CPF: XXX.307.619-XX) e Techresult Soluções em Tecnologia da Informação Ltda (CNPJ: 06.001.902/0001-29) a multa prevista no art. 57 da Lei 8.443/1992 c/c o art. 267 do Regimento Interno, com a fixação do prazo de quinze dias, a contar da notificação, para comprovarem, perante o Tribunal (art. 214, inciso III, alínea 'a', do Regimento Interno) , o recolhimento das dívidas aos cofres do Tesouro Nacional, atualizadas monetariamente desde a data do acórdão proferido até a dos efetivos recolhimentos, se forem pagas após o vencimento, na forma da legislação em vigor;
37.4 autorizar, desde logo, nos termos do art. 28, inciso II, da Lei 8.443/1992, a cobrança judicial das dívidas caso não atendidas as notificações;
37.5 autorizar, desde já, caso venha a ser solicitado, o parcelamento das dívidas em até 36 (trinta e seis) parcelas mensais e consecutivas, nos termos do art. 26 da Lei 8.443/1992 c/c o art. 217 do Regimento Interno, fixando-lhes o prazo de quinze dias, a contar do recebimento da notificação, para comprovarem perante o Tribunal o recolhimento da primeira parcela, e de trinta dias, a contar da parcela anterior, para comprovarem os recolhimentos das demais parcelas, devendo incidir sobre cada valor mensal, atualizado monetariamente, os juros de mora devidos, na forma prevista na legislação em vigor;
37.6 esclarecer aos responsáveis que, caso se demonstre, por via recursal, a correta aplicação dos recursos, mas não se justifique a omissão da prestação de contas, o débito poderá ser afastado, mas permanecerá a irregularidade das contas, dando-se ensejo à aplicação da multa prevista no art. 58, inciso I, da Lei 8.443/1992;
37.7 encaminhar cópia da deliberação ao Procurador-Chefe da Procuradoria da República no Paraná, nos termos do § 3º do art. 16 da Lei 8.443/1992 c/c o § 7º do art. 209 do Regimento Interno do TCU, para adoção das medidas cabíveis; e comunicar-lhe que o relatório e o voto que a fundamentarem podem ser acessados por meio do endereço eletrônico www.tcu.gov.br/acordaos e que, caso haja interesse, o Tribunal pode enviar-lhe cópia desses documentos sem qualquer custo."
3.	Enfim, por intermédio do Exmo. Sr. Procurador Júlio Marcelo de Oliveira (Peça 68) , o MPTCU anuiu à aludida proposta da unidade técnica.
É o Relatório.

não há.

Procurador Júlio Marcelo de Oliveira.

TOMADA DE CONTAS ESPECIAL. FUNDO NACIONAL DE DESENVOLVIMENTO CIENTÍFICO E TECNOLÓGICO (FNDCT). CONTRATO DE CONCESSÃO DE SUBVENÇÃO ECONÔMICA. PROJETO "SISTEMA DE AUTENTICAÇÃO PROTEGIDO". NÃO COMPROVAÇÃO DA EXECUÇÃO FÍSICO-FINANCEIRA DO OBJETO PACTUADO. CITAÇÃO. REVELIA. CONTAS IRREGULARES. DÉBITO. MULTA. COMUNICAÇÃO.

TOMADA DE CONTAS ESPECIAL (TCE)

Secretaria de Controle Externo de Tomada de Contas Especial (Secex-TCE).

Trata-se de tomada de contas especial instaurada pela Financiadora de Estudos e Projetos (Finep) em desfavor da Techresult Soluções em Tecnologia da Informação Ltda., além de Flávio de Andrade Neto e Marcelo D Ávila de Pauli como então sócios administradores na aludida empresa, diante, originalmente, da omissão no dever de prestar contas dos recursos federais repassados no bojo do Contrato de Subvenção Econômica 03.10.0346.00 destinado ao projeto intitulado como "Sistema de autenticação protegido" sob o valor total de R$ 3.121.920,00, por meio do aporte de R$ 2.460.520,00 em recursos federais e R$ 661.400,00 em recursos da contrapartida, tendo a vigência do ajuste sido estipulada para o período de 9/7/2010 a 9/7/2013.
2.	Como visto, a partir do Relatório de Tomada de Contas Especial n.º 1, de 2019 (Peça 44) , o tomador de contas assinalou a responsabilidade em desfavor da Techresult Soluções em Tecnologia da Informação Ltda., além de Flávio de Andrade Neto e Marcelo D Ávila de Pauli, pelo dano ao erário sob o valor original efetivamente repassado de R$ 1.049.068,00 em recursos federais, diante da omissão no dever de apresentar a prestação de contas dos recursos federais repassados à beneficiária e da ausência de comprovação sobre o cumprimento dos objetivos pactuados, além da não comprovação sobre a restituição dos recursos transferidos ante a falta de comprovação sobre a execução físico-financeira do objeto pactuado.
3.	Por esse ângulo, no âmbito do TCU, a Secex-TCE promoveu a solidária citação da Techresult Soluções em Tecnologia da Informação Ltda., além de Flávio de Andrade Neto e Marcelo D Ávila de Pauli, pelo aludido dano ao erário sob o valor original de R$ 1.049.068,00 diante da não comprovação sobre a restituição dos recursos transferidos ante a falta de comprovação sobre a execução físico-financeira do objeto pactuado a partir da falta de envio do correspondente relatório técnico final.
4.	A despeito, contudo, da regular citação, os aludidos responsáveis não apresentaram as suas defesas, nem efetuaram, tampouco, o recolhimento do débito em favor do Fundo Nacional de Desenvolvimento Científico e Tecnológico (FNDCT) , passando à condição de revéis perante o TCU, nos termos do art. 12, § 3º, da Lei n.º 8.443, de 1992. 
5.	De todo modo, após a análise final do feito, a unidade técnica propôs a irregularidade das contas dos aludidos responsáveis para condená-los ao pagamento do correspondente débito, além de lhes aplicar a subsequente multa legal (Peça 65) ; tendo o Parquet especial anuído a essa proposta (Peça 68) .
6.	O TCU pode incorporar o parecer da unidade técnica a estas razões de decidir.
7.	Em linhas gerais, a Secex-TCE assinalou que a execução física do ajuste não restaria comprovada ante a não apresentação das informações sobre o efetivo cumprimento das metas físicas de implantação do protótipo em cases reais, estabilização, produtação, protótipo ou testes, placa de circuito impresso ou testes de campo, gabinete ou prototipação rápida, testes de ajustes mecânicos ou moldes, injeções e ajustagem, nos termos do subjacente plano de trabalho.
8.	Para piorar, não teriam sido apresentados os demais documentos necessários (ex.: extratos bancários e notas fiscais) para a comprovação da boa e regular aplicação dos supostos dispêndios incorridos no ajuste, sobressaindo, por aí, a adicional ausência de comprovação sobre a execução financeira do ajuste.
9.  	Não por acaso, em consonância, por exemplo, com os Acórdãos 3.898/2019, 4.997/2019, 3.995/2020 e 4.002/2020, da 2ª Câmara, a jurisprudência do TCU estaria firmada no sentido da pessoal responsabilidade do gestor pela comprovação da boa e regular aplicação dos recursos captados sob a custódia do poder público federal, submetendo todo aquele que arrecada, utiliza ou gerencia esses recursos públicos ao dever de demonstrar o correto emprego dos correspondentes valores, nos termos dos arts. 70, parágrafo único, e 37, caput, da Constituição de 1988 e do art. 93 do Decreto-Lei n.º 200, de 1967, sem prejuízo de, por analogia à Súmula n.º 286 do TCU, a pessoa jurídica de direito privado também responder como destinatária dos recursos captados, nos termos do art. 16, III, § 2º, "b", da Lei nº 8.443, de 1992, em solidariedade com os seus administradores, pelo dano causado ao erário em face da ausência de efetiva comprovação da boa aplicação desses recursos públicos.
10.	Por esse prisma, e diante, especialmente, da falta do necessário nexo causal entre os recursos aportados e os supostos dispêndios incorridos no aludido projeto, a ausência de elementos suficientes para demonstrar a boa e regular aplicação dos aludidos recursos públicos confirmaria a presunção legal de dano ao erário e, assim, restaria adequada a proposta da unidade técnica e do MPTCU no sentido da irregularidade das contas dos responsáveis para a subsequente condenação em débito e em multa.
11.	Não subsistiria, enfim, a eventual prescrição da pretensão punitiva do TCU, já que, nos termos do Acórdão 1441/2016-TCU-Plenário, não teria ocorrido o transcurso superior a dez anos entre a ordem para a citação no âmbito do TCU, em 9/9/2020 (Peça 53) , e a data fatal para a prestação de contas final do aludido ajuste, em 5/1/2014 (Peça 50) .
12.	Eis que, por meio do aludido Acórdão 1.441/2016 proferido na Sessão Extraordinária de 8/6/2016, o Plenário do TCU firmou o seu entendimento no sentido de que a prescrição da pretensão punitiva deve seguir a regra geral do prazo decenal, contado a partir do fato, em linha com o art. 205 do Código Civil brasileiro, interrompendo a contagem do aludido prazo com a ordem de citação, nos termos do art. 240, caput, da Lei n.º 13.105 (Código Processual Civil) , de 2015.
13. 	Sem prejuízo, no entanto, do respeito a esse entendimento do Tribunal, deve ser reiterada a minha ressalva já registrada em vários outros julgados do TCU no sentido de que, na ausência de lei específica, o TCU não deveria aplicar qualquer prazo prescricional sobre a referida pretensão punitiva ou, então, na pior das hipóteses, o Tribunal deveria aplicar a regra prescricional fixada pela Lei n.º 9.873, de 1999, não só porque ela trata diretamente de prescrição no âmbito do direito administrativo sancionador, mas também porque, entre outras medidas, a aludida lei manda aplicar o prazo prescricional penal, quando a infração administrativa também configure crime, além de determinar expressamente que, diante de ilícito continuado ou permanente, a contagem do prazo deve iniciar a partir da cessação do aludido ilícito.
14. 	A despeito, então, de registrar essa minha posição pessoal, o TCU deve pugnar pela pronta aplicação da multa legal em desfavor dos aludidos responsáveis a partir do entendimento fixado pelo aludido Acórdão 1441/2016-TCU-Plenário.
15.	Não subsistiria, de todo modo, a eventual necessidade de promover o retorno do presente processo para buscar a citação de outros eventuais responsáveis, estando esse entendimento, aliás, em plena sintonia com a jurisprudência fixada pelo TCU a partir, por exemplo, dos Acórdãos 4.002/2020 e 5.297/2013, da 2ª Câmara, e dos Acórdãos 1.170/2017 e 1.223/2015, do Plenário, já que a ausência dessa nova citação não resultaria em prejuízo à defesa dos atuais responsáveis, não só porque o presente processo já estaria em plenas condições de efetivo julgamento pelo TCU, mas também porque a solidariedade passiva seria legalmente erigida em favor do ente estatal credor, e não das eventuais pessoas privadas devedoras, podendo, se for o caso, os atuais condenados ajuizar a superveniente ação regressiva em desfavor de outros eventuais responsáveis supostamente coobrigados.
16.	Contudo, como a malsinada irregularidade configuraria, para além da omissão no dever de prestar contas, a eventual conduta dolosa no sentido de efetivamente assumir o risco de facilitar, permitir ou concorrer para que pessoa física ou jurídica privada incorpore ou utilize rendas, verbas ou valores integrantes do acervo patrimonial da administração pública, sem a observância das formalidades legais ou regulamentares aplicáveis, resultando no eventual ilícito doloso de improbidade administrativa causador do aludido prejuízo ao erário, nos termos, por exemplo, do art. 10, I e II, além do art. 11, VI, da Lei n.º 8.429, de 1992, a eventual prescrição da ação de ressarcimento ao erário também não subsistiria, estando esse entendimento em plena consonância com a jurisprudência fixada pelo STF no bojo do RE 852.475-SP, com o trânsito em julgado a partir de 6/12/2019, diante da Tese de Repercussão Geral n.º 897 no sentido de que "São imprescritíveis as ações de ressarcimento ao erário fundadas na prática de ato doloso tipificado na Lei de Improbidade Administrativa". 
17.	O TCU deve julgar irregulares, portanto, as contas da Techresult Soluções em Tecnologia da Informação Ltda., além de Flávio de Andrade Neto e Marcelo D Ávila de Pauli, para condená-los ao pagamento do correspondente débito, sem prejuízo de lhes aplicar a multa prevista no art. 57 da Lei n.º 8.443, de 1992.
Ante o exposto, pugno pela prolação do Acórdão ora submetido a este Colegiado.
TCU, Sala das Sessões, em 20 de julho de 2021.
Ministro-Substituto ANDRÉ LUÍS DE CARVALHO 
Relator